【裁判字號】    89,上訴,360
【裁判日期】    890426
【裁判案由】    搶奪等
【裁判全文】
臺灣高等法院臺南分院刑事判決              八十九年度上訴字第三六號    Ｃ
      上  訴  人
      即  被  告  乙  ○  ○
右上訴人因搶奪等案件，不服臺灣台南地方法院八十八年度訴字第一四五三號中華民
國八十九年一月二十四日第一審判決（起訴案號：臺灣台南地方法院檢察署八十八年
度偵字第一一六六一號），提起上訴，本院判決如左：
      主      文
原判決撤銷。
乙○○以強暴妨害人行使權利，累犯，處有期徒刑陸月，如易科罰金，以參佰元折算
壹日。其餘被訴搶奪部分無罪。
      事      實
一、乙○○於民國（下同）七十三年間，曾犯殺人罪，經台灣高雄地方法院判處有期
    徒刑十五年確定，於八十四年三月二十日執行完畢，其與甲○○係男女朋友關係
    ，偶有聯絡見面並同居，甲○○與其女兒林佩蓉於八十八年九月十四日晚上借住
    在乙○○台南縣仁德鄉○○○街三十一巷十二號住處，次日晚上六時多，甲○○
    母女欲外出吃飯時，乙○○藉詞指甲○○衣著過於美麗，而責罵甲○○，並進而
    阻止甲○○母女離去自個用餐，乃強拉甲○○並毆打林佩蓉一巴掌（未有受傷記
    錄），以此強暴方法妨害甲○○母女之權利，甲○○母女見乙○○生氣恐失去控
    制，乃先冷靜與其交談，並一同至三樓房間談話，林佩蓉乘機離開，於甲○○欲
    隨之離去時，乙○○仍不讓甲○○離去，且鎖住房門（喇叭鎖隨時可開），至同
    日下午六時四十分許甲○○乘機開門而出，其與林佩蓉準備搭計程車要離開時，
    乙○○自後追來，於林佩蓉正要上計程車時，拉住林佩蓉手中之皮包（皮包係甲
    ○○所有，內有金戒指一個、行動電話一具），以此強暴方式妨害甲○○母女前
    往餐廳用餐之權利。甲○○母女離去後乃前往報警，經警在乙○○住處起出金戒
    指一個、身上起出行動電話一具。
二、案經甲○○、林佩蓉訴由台南縣警察局歸仁分局報請台灣台南地方法院檢察署檢
    察官偵查起訴。
      理      由
壹、有罪部分：
一、訊據上訴人即被告乙○○矢口否認有妨害自由等犯行，辯稱：伊與甲○○同居四
    、五年了，當天伊說要吃飯不要穿那麼漂亮，其與被害人二人係關在房內聊天，
    房門是喇叭鎖隨時可開，甲○○母女要離去用餐，伊拉住她們時，不小心拉斷皮
    包，只想留住他們云云。經查，被告如何於前述時、地以強暴之方法妨害甲○○
    母女出去用餐行使飲食權利之事實，業分據上開被害人於警訊及偵、審中證述在
    卷，且亦據被告於警訊中自承在卷，此外復有扣押書及贓物領據存卷可稽。被告
    強制罪之犯行，至為灼然。被告事後所辯顯係畏罪卸責之詞，不足採信。本件事
    證已臻明確，被告此部分犯行，洵堪認定。
二、查被告為阻止甲○○母女出去餐廳用餐，而以強暴行為妨害人行使權利，核其所
    為，係犯刑法第三百零四條第一項強制罪。被告同時侵犯甲○○、林佩蓉二人之
    法益，係一行為觸犯數罪名，屬想像競合犯，應從一重處斷。查被告前於七十三
    年間，因犯殺人罪，經台灣高雄地方法院判處有期徒刑十五年確定，於八十四年
    三月二十日執行完畢，有台灣台南地方法院檢察署刑案資料查註紀錄表在卷可按
    ，其於五年之內再犯本件有期徒刑以上之罪，為累犯，應依法加重其刑。原審予
    以被告論科，固非無見。然查，（一）原審認被告此部分另犯刑法第三百零二條
    第一項剝奪行動自由罪及第二百七十七條第一項傷害罪為不當（詳下述），並指
    所犯強制罪與剝奪行動自由及傷害罪間有手段、目的之牽連關係，應從一重之剝
    奪行動自由罪論處，亦有誤會。（二）被告同時侵犯甲○○、林佩蓉二人之法益
    ，係一行為觸犯數罪名，屬想像競合犯，應從一重處斷，原審未予敘明，尚有疏
    漏。被告此部分上訴意旨，否認犯罪，指摘原判決此部分不當，固無可取，但原
    判決既有可議之處，此部分即屬無可維持，應由本院撤銷改判，爰審酌被告與被
    害人有長期情誼，深恐疏離及其犯罪之目的、手段，犯罪時所受之刺激及其品性
    、生活狀況、智識程度、犯罪所生之損害，與犯罪後態度等一切情狀。量處有期
    徒刑陸月，並諭知易科罰金之折算標準示懲。
貳、不另諭知無罪部分：公訴意旨認被告以強制之手段達成剝奪被害人行動自由之目
    的，此部分另犯刑法第三百零二條第一項剝奪行動自由罪嫌云云。訊據被告乙○
    ○堅決否認有剝奪甲○○母女行動自由之行為，辯謂：伊沒有惡意，只想留住她
    們在房間聊天，房門是喇叭鎖隨時可開等語。而被害人甲○○母女二人於下午六
    時多極短時間內即可先後離去之情形觀之，被告所辯上情，應屬非虛。此外，又
    無任何事證足資證明被告有以強制之手段達成剝奪被害人行動自由犯行，此部分
    之犯罪不能證明，本應為無罪之諭知。惟公訴人認此與被告上開科刑部分具牽連
    犯關係，為裁判上一罪，故此部分不另為無罪之諭知，又被害人林佩蓉被毆部分
    ，經查無已成傷之事證，應屬被告強制犯行之部分行為，檢察官亦未予起訴，均
    不予論處，均附此明。
參、無罪部分：
一、公訴意旨另以：被告乙○○於被害人甲○○在八十八年九月十五日下午六時四十
    分許，打開房門逃離，與林佩蓉準備搭計程車要離開時，乙○○自後追來，另行
    起意，意圖為自己不法之所有，乘林佩蓉正要上計程車，未及防備之際，搶奪林
    佩蓉手中之皮包（皮包係甲○○所有，內有金戒指一個、行動電話一具），甲○
    ○母女逃離後乃前往報警，經警在乙○○住處起出金戒指一個、身上起出行動電
    話一具。因認被告乙○○涉犯刑法第三百二十五條第一項之搶奪罪嫌等情。
二、訊據被告乙○○否認有搶奪犯行，辯稱：伊想留住他們，拉住她們時，不小心拉
    斷皮包，不是要搶奪甲○○母女所有之皮包，伊常寄錢給林佩蓉，不可能搶她東
    西等語。而被告寄錢給林佩蓉，亦有匯款單影本五紙在卷可憑，質之告訴人林佩
    蓉，則供稱不知被告搶皮包是何用意。因此，被告上開辯解，洵屬有據，殊堪採
    信。按刑法搶奪罪之成立，須以意圖為自己不法之所有，搶奪他人之動產為要件
    。如無此意圖，既欠缺意思要件，即與本罪之要件不相當。（最高法院四六臺上
    八一號判例參照），本件被告之本意既想留住她們，而無為自己不法所有之意圖
    ，即與刑法搶奪罪構成要件不符，自難以該罪相繩。此外又查無其他任何積極之
    證據足認被告有該部分犯行，不能證明被告犯罪，則應諭知無罪之判決。原審不
    察，就此部分遽予論處罪刑，自有未洽，被告此部分上訴意旨，據此指摘原判決
    不當，非無理由，自應予以撤銷改判，另為無罪判決之諭知。
據上論結，應依刑事訴訟法第三百六十九條第一項前段、第三百六十四條、第二百九
十九條第一項前段、第三百零一條第一項、刑法第三百零四條第一項、第四十七條、
第五十五條、第四十一條，罰金罰鍰提高標準條例第一條前段、第二條，判決如主文
。
本案經檢察官吳忠賢到庭執行職務。
中    華    民    國      八十九      年      四      月      二十六    日
                                  臺灣高等法院臺南分院刑事第三庭
                                      審判長法官  黃    聰    明
                                            法官  黃    三    哲
                                            法官  林    勝    木
右正本證明與原本無異。
如不服本判決，應於判決送達後十日內向本院提出上訴狀，其未敘述理由者並應於提
出上訴狀後十日內向本院補提理由書（應附繕本)。
                                      法院書記官  吳    秋    賢
中    華    民    國      八十九      年      四      月      二十八    日
附錄法條：
刑法第三百零四條第一項：以強暴、脅迫使人行無義務之事或妨害人行使權利者，處
                        三年以下有期徒刑、拘役或三百元以下罰金。


司法院資訊處製作；財團法人民間司法改革基金會備份。
